【裁判字號】    89,重上,530
【裁判日期】    900313
【裁判案由】    給付借款
【裁判全文】
臺灣高等法院民事判決  八十九年度重上字第五三０號
      上  訴  人    甲○○
      訴訟代理人    賴建男律師
      複 代理 人    郭育慧律師
                    郭嵩山律師
      被 上訴 人    臺灣中國航聯產物保險股份有限公司
                                設台北市○○路二號十一樓
      法定代理人    方敏生    .
      訴訟代理人    陳文松律師
      複 代理 人    王元勳律師
右當事人間給付居間報酬事件，上訴人對於中華民國八十九年十月九日臺灣臺北地方
法院八十九年度重訴字第八六七號第一審判決提起上訴，本院判決如左：
      主      文
上訴駁回。
第二審訴訟費用由上訴人負擔。
      事      實
甲、上訴人方面：
壹、聲明：
  一、原判決廢棄。
  二、右廢棄部分，被上訴人應給付上訴人新台幣（下同）一千六百三十五萬八千三
      百四十三元，及自起訴狀繕本送達被上訴人之翌日起至清償日止按週年利率百
      分之五計算之利息。
  三、前項聲明，上訴人願供擔保，請准予宣告假執行。
  四、第一、二審訴訟費用均由被上訴人負擔。
貳、陳述：除與原判決記載相同者外，補稱略以：
  一、程序方面：
      被上訴人名稱為「台灣中國航聯產物保險股份有限公司」，原判決被告欄之記
      載應予更正。
  二、實體方面：
    (一)上訴人之請求應受有理由之判決：
      １上訴人與被上訴人間確有居間之委任，上訴人於原審已舉證。
      ２上訴人介入居間乃因被上訴人之法定代理人方敏生主動以電話約見之故。
      ３上訴人介紹訴外人僑泰建設股份有限公司（下稱僑泰公司）與被上訴人合建
        大樓，業經證人黃世鐘於原審證述明確。
      ４居間之成立，法無特別規定，應適用民法第一百五十三條規定，僅因當事人
        之合致而成立，既不須有何方式，亦不須有何現實交付。被上訴人接受上訴
        人媒介僑泰公司簽訂合建契約，足證居間契約已因合致而成立。
    (二)上訴人得請求居間報酬：
      １上訴人不僅介紹僑泰公司與被上訴人合建大廈，於介紹期間並出資購買畸零
        地應有部分及簽訂建築工程委託承攬承諾書，被上訴人自應給予居間報酬，
        且被上訴人既享上訴人居間所得畸零地合併興建之利，亦應支付報酬。
      ２上訴人所主張之居間應係媒介居間，上訴人即為媒介居間人：
        (1)就僑泰公司而言，其原本不知有與被上訴人公司合作興建大廈之機會，乃
          因上訴人提供而得知之，是上訴人對於僑泰公司即係報告居間人。
        (2)就僑泰公司與被上訴人簽訂大廈之興建契約而言，上訴人即係介紹雙方訂
          立契約之媒介居間人。
      ３關於居間報酬之給付義務人：
        媒介居間之報酬不以雙方明示或書面契約之訂立為限，縱使未有明示而僅有
        默示或僅受一方之委託，只要媒介之結果，相對人亦因之而受利益，則雖未
        受相對人之委託，相對人亦應負擔一半報酬，本件既為媒介居間自應適用民
        法第五百七十條規定由契約當事人雙方平均負擔。
參、證據：援用原審所為之立證方法。
乙、被上訴人方面：
壹、聲明：如主文所示，並如受不利之判決，願供擔保免予假執行。
貳、陳述：除與原判決記載相同者外，補稱略以：
  一、被上訴人公司與訴外人僑泰公司相關土地之合建開發案，被上訴人公司從未委
      託上訴人代為尋覓簽訂契約之相對人或介紹與特定公司訂立契約，上訴人主張
      兩造間有居間契約自應負舉證之責。且上訴人始終無法說明被上訴人公司係由
      何人與其訂立居間契約及約定之報酬如何，足見上訴人主張其與被上訴人公司
      間訂有居間契約，並非事實。
  二、一筆有價值土地之合建案經常能吸引數十位至百位仲介業者主動向建設公司推
      銷，而這些業者往往未獲得地主之委託或授權，且依目前合建實務，縱令合建
      係因仲介人介紹而成，亦僅建設公司給付仲介報酬，地主並無給付仲介費之義
      務，此亦經僑泰公司經理黃世鐘證實，故依一般情理被上訴人公司斷無可能與
      上訴人締結居間契約。況果如上訴人所聲稱有報酬高達一、二千萬之居間情事
      ，被上訴人公司不可能未訂立任何書面契約或不提報董監事會議討論之理。是
      被上訴人公司與上訴人間並無任何居間契約存在，自無庸給付居間報酬。
參、證據：援用原審所為之立證方法。
丙、本院依職權傳訊證人張庚清。
      理      由
一、本件被上訴人之全名為臺灣航聯產物保險股份有限公司，原判決漏列「臺灣」二
    字，上訴人請求更正，應予准許。
二、本件上訴人主張：其於八十四年四月間，獲悉被上訴人有意以其所有台北市○○
    區○○路三小段四七六等地號共十一筆土地，與建商合建房屋，因其所有土地與
    和平東路三段道路間，夾有訴外人陳買等人共有之同小段三筆畸零地，如不與被
    上訴人合併建築，無法面向和平東路建築高樓，不符經濟效益，故建商必須取得
    該三筆畸零地與被上訴人合併建築之權利，被上訴人始可能與之洽談合建事宜，
    並請上訴人促成。上訴人嗣將合建案告知訴外人僑泰公司，該公司表示高度意願
    ，便要求上訴人積極媒介，上訴人為確保居間機會，乃以配偶劉士瑛名義，高價
    向畸零地之共有人購買其應有部分，並簽訂建築工程委託承攬承諾書，取得合併
    建築之權利。上訴人將所購買畸零地之應有部分以及合併建築之權利，轉讓與訴
    外人僑泰公司，而被上訴人亦因上訴人之行為獲得合併建築之利益。而被上訴人
    於八十四年十一月二十七日與第三人僑泰公司訂立不動產買賣契約書，同年十二
    月十六日，與僑泰公司、永泰營造股份有限公司訂立房地承包工程契約書，上開
    合建契約，既因上訴人之媒介訂立。上訴人乃依媒介居間之法律關係，求為判決
    被上訴人給付其獲利為百分之一居間報酬一千六百三十五萬八千三百四十三元本
    息之判決。
三、被上訴人則以：兩造間並無成立居間契約，自無庸給付居間報酬云云，資為抗辯
    。
四、查本件上訴人主張其於八十四年間，獲悉被上訴人有意以其所有有坐落上開十一
    筆土地與建商合建，乃以其配偶劉士瑛名義買入訴外人陳買等人之系爭畸零地，
    並與訴外人僑泰公司簽訂建築工程委託承攬承諾書，嗣被上訴人與訴外人僑泰公
    司等簽訂合建契約等情，固經上訴人提出核准執照原面積圖表、不動產買賣契約
    書、建築工程委託書、不動產買賣契約書、房地承包工程合約書等件為證，堪認
    此部分應為真實。
五、本件兩造爭執要旨乃在於兩造間是否成立媒介居間契約？經查：
    (一)按居間報酬請求權之發生，須以兩造間先有居間報酬之約定為前提，始有適用
      民法第五百六十八條第一項之規定，且契約之成立須以兩造意思表示一致為要
      件，然查上訴人並無法清楚說明被上訴人公司係由何人與其訂立居間契約？以
      及報酬之約定如何？足見上訴人主張其與被上訴人公司訂有居間契約，並非事
      實。況當事人主張有利於己之事實者，就其事實有舉證之責任，民事訴訟法第
      二百七十七條定有明文，本件自應由上訴人負舉證責任。
    (二)查證人黃世鐘於原審證稱：「就我所知被告公司（即被上訴人）並無委託或授
      權甲○○先生，當初是甲○○主動來找我們公司（指訴外人僑泰公司）談」以
      及證人張庚清於本院證稱：我不知道中國航聯公司有無委託甲○○」可知被上
      訴人公司並未委託授權上訴人代為居間本合建案。至於證人張庚清雖證稱：
      有聽見另一訴外人周和森向上訴人表示交代事情辦好（見本院卷第四十一頁）
      ，姑不論該陳述是否事實，證人對周和森所謂「交代事情」究係何指？亦不清
      楚。證人張庚清在本院之證詞，尚不足證明兩造間訂有居間契約。況證人張庚
      清亦證稱中國航聯方敏生總經理當時有與上訴人碰面，此亦與上訴人原審主張
      ：「被告公司方敏生於系爭合建契約簽訂前曾到台北球場打高爾夫球時亦將上
      開合併他人所有畸零地興建高樓之情告知該球場張經理光雄與王慶得二人並請
      促成。原告於方敏生告此事後到台北球場打高爾夫球時才由該二人轉知，張經
      理光雄並且打電話給方敏生告知原告將前往洽談合建事宜」云云，相予盾，有
      原審上訴人聲請調查證據狀(二)影本附卷可稽（見本院卷第六五頁）。
    (三)就上訴人所提出之各項證物亦不足為利己之論斷：
      1.建築主管機關核准各樓層面積表（原審卷第十一頁），該證物與記載各樓層
        面積與兩造間是否有居間報酬之約定，並無任何關聯。況上訴人主張雙方居
        間報酬約定係發生在八十四年四月間，而建築主管機關則在八十五、八十六
        年間始行核准本件大樓各樓層之面積，該證物焉能用以證明兩造間在當時曾
        有居間報酬之約定？
      2.不動產買賣契約書及建築工程委託承攬承諾書（原審卷第十五－十九頁）：
        上訴人主張訴外人僑泰建設公司曾委託其積極媒介，且其為確保居間機會，
        始與畸零地共有人簽訂上述契約，惟僑泰公司委託上訴人代為媒介居間，不
        能推斷被上訴人公司亦係契約當事人，上訴人所稱僑泰公司曾委託其積極媒
        介，其為確保居間機會，始簽訂上開契約及承諾書，縱令屬實，亦僅表示上
        訴人與僑泰公司間有居間報酬之約定，並無法證明其與被上訴人間有任何居
        間報酬之約定。
      3.承包工程合約書及被上訴人公司二三六次臨時董監事會議（原卷第二０－五
        ０頁），僅記載有關本合建開發案，當時曾分別有僑泰、大都市、潤泰、啟
        盛、遠東、佳美及新東陽等建設公司與被上訴人洽談，有房地承包工程合約
        書可稽（見原審卷第二０頁），被上訴人並未委由上訴人代為介紹任何建設
        公司，八十四年十二月間被上訴人依董監事決議（原審卷第四十四頁），分
        別與僑泰公司、永泰營造股份有限公司簽訂上開房地承包工程合約書及不動
        產買賣契約書，遍查該合約及契約書，並無任何條款或文字足以證明被上訴
        人曾委由上訴人代為媒介居間。
    (四)上訴人前揭主張至多僅能証明訴外人僑泰公司曾委託上訴人代為居間本件合建
      案，即上訴人與訴外人僑泰公司間締有居間報酬之契約，惟上訴人與訴外人僑
      泰公司間有居間報酬之約定或上訴人在本件合建契約簽訂過程曾有參與，因上
      訴人亦有畸零地參與合建，故不當然推論上訴人與被上訴人間亦有居間報酬之
      約定。
    (五)至於上訴人所引史尚寬及鄭玉波之見解，主張事件縱無明示之媒介居間，亦有
      默示居間之成立，被上訴人仍應負責給付一半居間報酬之義務，惟依各該學者
      之見解，亦須居間人曾與委託人（僑泰公司）之相對人（被上訴人）為直接之
      交涉，積極說合，且為雙方之利益並受相對人之信任，如僅對於一方（僑泰公
      司）負有報告義務，僅對該一方有信任關係，發生默示居間關係，本件上訴人
      承認與被上訴人公司並不熟悉，其係因本件夾雜一塊畸零地，乃與被上訴人公
      司之職員等並同與僑泰洽談合建事宜，其為本身及僑泰之利益自明，且其事成
      之後，已從僑泰公司領得五、六千萬元，並分一千五百萬元，與被上訴人公司
      之員工（見本院卷第七十二頁）如被上訴人有委託其處理合建事項，何以其將
      領得之仲介費反而分與被上訴人公司員工，顯違情理。又默示媒介居間之存在
      ，亦須有足以讓相對人查知為媒介居間之事實，始能成立默示之居間，本件上
      訴人之行為，與僑泰洽談合建事宜並不足以讓被上訴人認定其有居間，上訴人
      對此亦未能舉證以明其說，此部分主張，亦不足採。
    (六)衡諸常情，一筆有價值土地之合建案經常能吸引許多仲介業者主動向建設公司
      推介，而這些仲介業者往往亦未獲得地主之委託或授權；況依目前合建實務，
      縱令合建案係因仲介人介紹而成，亦僅建設公司給付仲介報酬，地主並無給付
      仲介費之義務（業經證人黃世鐘於原審證述在卷）。且本件僑泰公司亦已支付
      上訴人百分之一之仲介報酬。故本件應僅可認定上訴人與僑泰公司間存有居間
      契約，但亦不得就此推定上訴人與被上訴人間亦有成立居間契約。
六、綜上所述，本件兩造間並無明示或默示居間契約之存在。從而，上訴人依居間之
    法律關係，求為判決被上訴人給付報酬，自非正當，原審判決上訴人敗訴，並無
    違誤，上訴論旨，仍執陳詞，斤斤指摘原判決不當，求予廢棄改判，為無理由，
    應予駁回上訴。
七、本件事證已臻明確，兩造其餘之攻防方法，譬如上訴人聲請傳訊證人黃世鐘及盧
    中根，黃世鐘於原審已傳訊，盧中根則非被上訴人公司之法定代理人，其並無權
    決定簽訂居間等情事，本院認亦無傳訊之必要，本院認與判決結果不生影響，均
    無再傳訊及逐一論述，併此敘明。
八、據上論結：本件上訴為無理由，依民事訴訟法第四百四十九條第一項、第七十八
    條，判決如主文。
中      華      民      國    九十      年      三      月     十三     日
                                民事第八庭
                                    審判長法  官  鄭  三  源
                                          法  官  王  淇  梓
                                          法  官  郭  松  濤
右正本係照原本作成。
如不服本判決，應於收受送達後二十日內向本院提出上訴書狀，其未表明上訴理由者
，應於提出上訴後二十日內向本院補提理由書狀（均須按他造當事人之人數附繕本）
上訴時應提出委任律師或具有律師資格之人之委任狀；委任有律師資格者，另應附具
律師及格證書及釋明委任人與受任人有民事訴訟法第四百六十六條之一第一項但書或
第二項（詳附註）所定關係之釋明文書影本。
中      華      民      國    九十      年      三      月     十四     日
                                          書記官  方  素  珍
附註：
民事訴訟法第四百六十六條之一（第一項、第二項）
對於第二審判決上訴，上訴人應委任律師為訴訟代理人。但上訴人或其法定代理人具
有律師資格者，不在此限。
上訴人之配偶、三親等內之血親、二親等內之姻親，或上訴人為法人、中央或地方機
關時，其所屬專任人員具有律師資格並經法院認為適當者，亦得為第三審訴訟代理人
。


司法院資訊處製作；財團法人民間司法改革基金會備份。
